【裁判字號】    97,台上,5878
【裁判日期】    971120
【裁判案由】    偽造文書
【裁判全文】
最高法院刑事判決            九十七年度台上字第五八七八號
上  訴  人  台灣高等法院台南分院檢察署檢察官
被      告  甲○○
上列上訴人因被告偽造文書案件，不服台灣高等法院台南分院中
華民國九十五年一月二十七日第二審更審判決（九十四年度上更
(一)字第二四○號，起訴案號：台灣台南地方法院檢察署八十九年
度偵字第一三六九八號），提起上訴，本院判決如下：
    主  文
上訴駁回。
    理  由
按刑事訴訟法第三百七十七條規定，上訴於第三審法院，非以判
決違背法令為理由，不得為之。是提起第三審上訴，應以原判決
違背法令為理由，係屬法定要件。如果上訴理由書狀並未依據卷
內訴訟資料，具體指摘原判決不適用何種法則或如何適用不當，
或所指摘原判決違法情事，顯與法律規定得為第三審上訴理由之
違法情形，不相適合時，均應認其上訴為違背法律上之程式，予
以駁回。本件檢察官上訴意旨略稱：(一)、告訴人乙○○與被告甲
○○於民國八十四年十二月五日第一次離婚，於八十六年間再婚
，後於八十七年三月六日離婚。被告於八十四年間第一次離婚之
前即八十三年一月二十日已撤冠夫姓，雙方於八十六年間再婚，
被告亦未再冠夫姓。被告於八十八年間前往國泰人壽保險股份有
限公司（下稱國泰人壽）領取理賠金支票時，告訴人與被告既不
具夫妻關係，依證人林美珍在第一審之證言，被告無權領取前揭
理賠金支票，且保險理賠金收據上所蓋告訴人之印文，其印章是
否由告訴人交付被告用為領取支票使用，原審未予查明，有調查
未盡及證據上理由矛盾之違法。又告訴人與被告於八十七年間第
二次離婚後，既將保險受益人由被告變更為告訴人，即可推論告
訴人於得領取保險理賠金時，必然前往親自領取，不可能委託與
告訴人無婚姻關係之被告辦理，原判決認告訴人委任被告前去領
取，違背經驗法則。(二)、原判決採信告訴人之子池家昇於第一審
證述：領取保險理賠金支票當日係由告訴人載其及被告一同前往
領取等語，並勘驗池家昇所稱路線、距離及行車時間結果，認上
開證言為可採信。惟依卷附亞洲高工學生缺席登記表、缺曠課統
計表影本所載，八十八年九月十四日池家昇並無缺席或遲到之情
形。且依該校九十四年七月一日南亞訓字第○九四○○○○○六
五號函載稱：「本校第四節下課時間為１２：○○，第五節上課
時間為１３：１５。自第四節下課至第五節上課之中間時間，為
學生午餐打掃休息午睡。照規定老師每堂課均應點名。」可見八
十八年九月十四日，池家昇應未曾返家。原審不採該校前開函文
，有判決理由與卷附證據矛盾之違法。(三)、池家昇所證述八十八
年九月十四日當日曾自學校返家，與告訴人、被告一同前往領取
支票等情節倘皆屬真實，為何其於接受測謊前表示「不想測謊」
，實啟人疑竇，原審就此未予審酌，有判決不備理由之違法。又
原判決雖謂被告及池家昇經法務部調查局評估結果，分別因被告
「中度肢障」及「池家昇繫案情節」均不宜測謊，但未敘明何以
被告不宜測謊之理由，有應調查之證據未予調查及判決不備理由
之違法云云。
惟查原判決以公訴意旨略稱：被告甲○○與告訴人乙○○原為夫
妻，八十七年三月間離婚後分居，因八十二年九月間乙○○以兒
子池家銘為被保險人，被告為受益人，與國泰人壽訂立人壽保險
契約，告訴人於八十七年六月十三日將保險受益人變更為其本人
，池家銘於八十八年八月二十九日自殺身亡後，被告為領取保險
給付，竟於同年九月七日偽造告訴人之簽名並盜用其印文而偽造
理賠申請書，以告訴人名義持向國泰人壽行使，致國泰人壽將理
賠金新台幣（下同）四百九十七萬九千九百六十六元之支票交予
被告，被告並偽造告訴人名義之給付收據，持交國泰人壽而行使
之。被告取得上開支票後，於同月十四日將之存入告訴人交其保
管、由告訴人開設之台新商業銀行仁和分行(一)帳戶內，再於同月
十七日、二十日，分別偽造告訴人之簽名並盜用其印章而偽造取
款憑條三紙，持向上開銀行行使而轉帳三百萬元至其帳戶及提領
現金五十萬九千九百元、七萬元，嗣經告訴人於同月三十日向國
泰人壽查詢理賠事宜後，始知上情。因認被告涉犯刑法第二百十
六條、第二百十條之行使偽造私文書罪嫌云云。但經審理結果，
以公訴人所舉之證據資料，經查並無任何適合於被告犯罪事實認
定之證據，被告被訴行使偽造私文書，尚屬不能證明。因而維持
第一審諭知被告無罪之判決，駁回檢察官在第二審之上訴，已詳
敘其無從為被告有罪確信之理由。經核所為論斷，均與卷內資料
相符，從形式上觀察，並無違背法令之情形。且查：原判決係依
憑證人林美珍在第一審之證言、告訴人之供述及告訴人與被告之
子池家昇在第一審之證詞，暨卷附理賠申請書等，據以判斷前開
保險理賠申請書確係由告訴人簽名蓋章及親自向林美珍辦理保險
事故之理賠申請，嗣並由告訴人駕駛自用小客車搭載被告及池家
昇至國泰人壽，由被告上樓領取理賠金之支票後，再一同至台新
商業銀行辦理該支票存入帳戶等事宜。上訴意旨就原判決此部分
論斷，並未指摘有何與卷證資料不相適合或悖乎證據法則之情形
，則告訴人既搭載而偕同被告前往領取上開理賠金支票，被告即
無在保險理賠收據上偽造告訴人印文以為冒領之必要。原判決就
被告持以領取該理賠金支票之印章，究係否告訴人所交付一節，
雖未併予敘明，但於判決本旨不生任何影響，自非可執以據為上
訴第三審之適法理由。而領取理賠金支票時，被告既是受委任以
告訴人名義代為辦理保險理賠之受領，即與渠等當時是否仍有婚
姻關係無涉，上訴意旨徒以被告於領取上開支票時，與告訴人已
非夫妻云云，據以指摘原判決認被告有權領取該理賠支票為有違
法，核屬事實之爭執，亦非可作為適法上訴第三審之理由。又台
南市亞洲高級餐旅職業學校（即台南市私立亞洲高級工商職業學
校）函覆原審稱「照規定老師每堂課均應點名」，係指每節課之
上課會點名登記學生之出席、缺席（曠課）及遲到等學習情形而
言，其並未載稱該校於十二時至十三時十五分之「學生午餐打掃
休息午睡」時間亦有點名並為學生出、缺席情形之登記。而原審
已依池家昇所證於當日學校午休時間暫時離校返家陪同父母至國
泰人壽領取理賠金支票、至台新商業銀行存入帳戶、返回住處、
趕回學校上課等動態路線實地勘驗後，僅耗時四十五分鐘，然其
午休時間長達七十五分鐘等情，而認池家昇就其當日係陪同父母
前往辦理前揭理賠金支票之領取及存入等情節所為之證述，「尚
非不可採信」，暨說明上開覆函，亦不足為被告不利認定等之理
由。此係原審依卷證資料所為判斷之職權行使，難謂有違證據法
則、證據上理由矛盾或調查未盡等違法。茲上訴意旨就原判決此
部分所為之論斷，究有何違背經驗法則或論理法則等違法情形，
並未依據卷內資料為具體之指摘，徒就原判決已明白說明之事項
，再漫為事實之爭執，依首開說明，殊非得據為上訴第三審之合
法理由。其餘上訴意旨所執各詞，係與被告有無本件被訴犯行之
判斷，俱屬無涉之單純事實爭執，亦難認係適法之第三審上訴理
由。其上訴違背法律上之程式，應予駁回。公訴人指被告另涉犯
刑法第三百三十九條第一項詐欺罪部分，核屬刑事訴訟法第三百
七十六條第四款之案件，依該法條規定，既經第二審判決，不得
上訴於第三審法院，檢察官就此部分復一併提起上訴，顯為法所
不許，應併予駁回。
據上論結，應依刑事訴訟法第三百九十五條前段，判決如主文。
中    華    民    國  九十七  年  十一    月  二十    日
                      最高法院刑事第七庭
                          審判長法官  謝  俊  雄
                                法官  陳  世  雄
                                法官  魏  新  和
                                法官  吳  信  銘
                                法官  徐  文  亮
      本件正本證明與原本無異
                                      書  記  官
中    華    民    國  九十七  年  十一    月  二十五  日
                                                    Ｒ


司法院資訊處製作；財團法人民間司法改革基金會備份。
